【裁判字號】    99,簡上,17
【裁判日期】    990714
【裁判案由】    詐欺
【裁判全文】
臺灣高雄地方法院刑事判決              99年度簡上字第17號
上  訴  人  臺灣高雄地方法院檢察署檢察官
被      告  辰○○
上列上訴人因被告詐欺案件，不服本院高雄簡易庭於中華民國98
年12月10日98年度審簡字第6556號第一審簡易判決（起訴書案號
：臺灣高雄地方法院檢察署98年度偵字第31489 號），提起上訴
及臺灣臺南地方法院檢察署檢察官移送本院併辦（併辦案號：98
年度偵字第12279 號）、臺灣桃園地方法院檢察署檢察官移送本
院併辦（併辦案號：98年度偵字第24131 、24132 、24133 、25
386 、27395 、27737 號）、臺灣臺北地方法院檢察署檢察官移
送本院併辦（併辦案號：98年度偵字第23204 號），本院判決如
下：
    主  文
原判決撤銷。
辰○○幫助犯詐欺取財罪，處有期徒刑肆月，如易科罰金，以新
臺幣壹仟元折算壹日。
    事  實
一、辰○○可預見一般取得他人行動電話SIM 卡使用之行徑，常
    與財產犯罪所需有密切之關聯，可能係為掩飾不法犯行，避
    免有偵查犯罪權限之執法人員循線查緝，以確保犯罪所得之
    不法利益，並掩人耳目。竟基於縱有人以其提供之行動電話
    實施詐欺取財犯行，亦不違背其本意之幫助犯意，於民國98
    年5 月29日下午某時許，在桃園縣中壢市某間7-11超商內，
    將其所申設之行動電話0000000000號SIM 卡，以新臺幣( 下
    同) 300 元之代價，交付予真實姓名年籍不詳之人及其所屬
    之詐欺集團成員使用。嗣上開詐欺集團成員取得該帳戶後，
    竟共同意圖為自己不法之所有，基於詐欺取財之犯意，推由
    詐欺集團中某成員，為下列詐欺犯行：
  (一)於不詳時間，在「露天拍賣」網頁中，以「lioo1 」帳號虛
    偽刊登「SonyEricssonW995/ 全新未拆封/ 公司貨原廠保固
    / 一律空機價+8GB記憶卡/ 每人限購1 支」之訊息，並留有
    辰○○所申請之上開電話供聯絡使用。嗣甲○○於98年6 月
    11日某時，閱覽該資訊後，陷於錯誤，並以上開電話與詐騙
    集團聯絡購買，依指示於同年月13日上午10時許，在臺北市
    南門市場門口，交付貨款9000元，又於同年月14日下午1 時
    許，在臺北市○○路怡客咖啡店，交付尾款6000元。嗣因甲○○遲未收到行動電話，驚覺受騙始報警循線查獲上情。
  (二)於附表一所示之時間，在PCHOME露天拍賣網站，以帳號「li
    oo1 」虛偽刊登拍賣手機之訊息，並留存辰○○所申辦之上
    開行動電話以供聯繫，而吸引不特定人上網瀏覽下標購買，
    致如附表一所示之被害人等人陷於錯誤，而下標購買，並於
    如附表一所示之時間，匯入如附表一所示之金額至張瑜聖（
    業經檢察官不起訴）分別向京城商業銀行新莊分行申請之帳
    號000000000000000 號帳戶及向第一商業銀行古亭分行申請
    之帳號0000000000000000帳戶內，詎上開告訴人及被害人等
    人於匯款後，久候多時均遲未收到商品，始知受騙。
  (三)於98年7 月1 日，在PCHOME露天拍賣網站，以帳號「nk19」
    刊登拍賣手機之訊息（該帳號係以辰○○申辦之上開電話為
    認證手機所申設），並留存柯棋昌所申辦之0000000000號行
    動電話以供聯繫，而吸引不特定人上網瀏覽下標購買，致己○○陷於錯誤，而下標購買，並於同日晚上10時43分許，匯
    入1 萬1900元至方世吉（業經臺灣臺北地檢署檢察官為不起
    訴處分）向國泰世華銀行建國分行申請之帳號000000000000
    號帳戶內，詎己○○於匯款後，久候多時均遲未收到商品，
    始知受騙。
  (四)於不詳時間，在露天拍賣網站（www.ruten.com.tw) 中，以
    「nk19」帳號，虛偽刊登販賣Nokia 手機之訊息（該帳號係
    以辰○○申辦之上開電話為認證手機所申設），並留存柯棋
    昌所申辦之0000000000號行動電話以供聯繫。嗣李鴻翔、沈
    恩川等人閱覽該資訊，因此陷於錯誤下標該拍賣商品，並於
    附表二所示時間及地點，依指示匯入該詐騙集團指定之方世
    吉（另經不起訴處分）國泰世華銀行建國分行帳戶內。嗣因
    李鴻翔、沈恩川遲未收到上開手機，驚覺受騙始報警循線查
    獲上情。
二、案經甲○○訴由臺北市政府警察局中正第二分局臺灣高雄地
    方法院檢察署檢察官偵查起訴及臺灣臺南、桃園、臺北地方
    法院檢察署檢察官併案審理。
    理  由
一、本院以下所引用之具傳聞性質之證據，檢察官、被告於本案
    言詞辯論時，均同意有證據能力，本院審酌各該證據均非違
    法蒐證取得之證據，且依該證據作成情況作為證據應為適當
    ，依刑事訴訟法第159 條之5 第1 項規定，應有證據能力。
二、訊據被告辰○○固坦認將於上開時地將上開電話門號以300
    元出租予姓名年籍不詳之成年人，惟否認有何幫助詐欺集團
    之犯行，辯稱：對方係稱要張貼廣告用，用以避免環保廣告
    之問題，不會違法云云。經查：
  (一)告訴人及被害人甲○○、丑○○、乙○○、辛○○、壬○○
    、子○○、丁○○、丙○○、卯○○、庚○○、戊○○、癸○○、己○○、李鴻翔及沈恩川於前揭時、地，因撥打被告
    申設之上開電話或與以被告電話為認證手機之賣家交易，受
    騙匯款上開金額至上開帳戶或交付款項之事實，相關證據如
    下：
    1.甲○○部分：甲○○之警詢陳述、辰○○之警詢、偵查陳
      述、露天拍賣網頁、露天拍賣會員帳號lioo1 資料、辰○○申設之0000000000門號通聯紀錄、辰○○申設00000000
      00行動電話基本資料、被告提出之求職廣告（北市警中正
      二分局卷第1-11、14-20 、23-28 、33-42 、43頁、雄檢
      偵卷第10-12 、13頁）。
    2.丑○○部分：丑○○之警詢陳述、張瑜聖警詢及偵查之陳
      述、辰○○之警詢陳述、網路賣家設定之匯款資料、丑○○提出之自動提款機轉帳收據、張瑜聖京城商銀帳戶存提
      紀錄單、辰○○申設0000000000行動電話基本資料（南縣
      善化分局警卷第1-14、17、19、30、32-33 頁、南檢偵卷
      第6-8 頁）。
    3.乙○○部分：張瑜聖警詢陳述、乙○○警詢陳述、乙○○
      提出之自動提款機轉帳收據、張瑜聖京城商銀帳戶開戶資
      料及存提紀錄單、露天拍賣網頁、張瑜聖偵查陳述及存摺
      內頁影本、曾仁傑偵查陳述（板檢98偵23779 影卷第4-10
      、12、13-18 、21、25-30 、32-38 頁）。
    4.辛○○部分：辰○○警詢陳述、張瑜聖警詢陳述、辛○○
      警詢陳述、辰○○申設0000000000行動電話基本資料、張
      瑜聖京城商銀帳戶存提紀錄單、露天拍賣網頁（板檢98偵
      28235 影卷第3-14頁）。
    5.壬○○部分：壬○○警詢陳述、自動櫃員機交易明細表、
      露天拍賣網頁、張瑜聖京城商銀帳戶開戶資料及存提紀錄
      單（板檢98偵23528 影卷第66-68 、74-75 、78-81 頁）
      。
    6.子○○部分：子○○警詢陳述、交易明細紀錄、張瑜聖京
      城商銀帳戶開戶資料及存提紀錄單（板檢98偵23528 影卷
      第47-48 、78-81 、28-36 頁）。
    7.丁○○部分：丁○○警詢陳述、自動櫃員機交易明細表、
      張瑜聖京城商銀帳戶開戶資料及存提紀錄單（板檢98偵23
      528影卷第55-58、78-81、28-36頁）。
    8.丙○○部分：張瑜聖警詢陳述、辰○○警詢陳述、丙○○
      警詢陳述、露天拍賣網頁、自動提款機轉帳收據、張瑜聖
      京城銀行開戶資料、存提紀錄及存摺存提款明細（板檢98
      偵24308 影卷第1-13、20-22 、28-36頁）。
    9.卯○○部分：卯○○警詢陳述、自動提款機轉帳收據、露
      天拍賣網頁、辰○○警詢陳述、張瑜聖京城銀行開戶資料
      、存提紀錄、辰○○申設0000000000行動電話基本資料（
      桃檢98偵25386 影卷第6-7 、12、13-17 、25-28 、30-3
      4 、37頁）。
    10.庚○○部分：張瑜聖警詢陳述、庚○○警詢陳述、張瑜聖
      京城商銀帳戶開戶資料及存提紀錄單、庚○○提出之自動
      提款機轉帳收據、張瑜聖偵查陳述及存摺內頁影本、曾仁
      傑偵查陳述（板檢98偵24616 影卷第3-8 、27-38 、16、
      42-49 頁）。
    11.戊○○部分：戊○○警詢陳述、張瑜聖警偵陳述、張瑜聖
      京城銀行開戶資料、存提紀錄、露天拍賣網頁、自動提款
      機轉帳收據、曾仁傑偵查之陳述（板檢98偵26101 影卷第
      3-10、12-16 、25反面-26 頁、29頁反面、36-40 頁）。
    12.癸○○部分：辰○○警詢陳述、張瑜聖警偵陳述、曾仁傑
      偵查之陳述、癸○○警詢陳述、露天拍賣網頁、癸○○存
      摺內頁影本、張瑜聖第一銀行開戶資料、辰○○申設0000
      000000行動電話基本資料、通聯調閱單及存摺存提款明細
      （板檢98偵24985 影卷第1-24、31-37 、42-44 頁）。
    13.己○○部分：方世吉警詢陳述、辰○○警詢陳述、己○○
      警詢陳述、露天市集國際資訊股份有限公司98年9 月2 日
      露安字第0981833 號函及附件會員帳號nk19基本資料（以
      辰○○申設之0000000000為認證）、登錄時間及IP位址、
      方世吉國泰世華銀行帳戶對帳單、辰○○申設0000000000
      行動電話基本資料、柯棋昌申設0000000000行動電話基本
      資料（板檢98偵29729 影卷第3-24頁）。
    14.李鴻翔部分：辰○○警詢陳述、李鴻翔警詢陳述、李鴻翔
      存款憑證客戶收執聯、露天拍賣網頁、方世吉國泰世華銀
      行帳戶開戶資料及對帳單、露天拍賣會員帳號nk19基本資
      料（以辰○○申設之0000000000為認證）、辰○○申設00
      00000000行動電話基本資料、柯棋昌申設0000000000行動
      電話基本資料（北檢98偵23204 影卷第1-11、18-21 、23
      -25 、36頁）。
    15.沈恩川部分：辰○○警詢陳述、方世吉國泰世華銀行帳戶
      開戶資料及對帳單、露天拍賣會員帳號nk19基本資料（以
      辰○○申設之0000000000為認證）、辰○○申設00000000
      00行動電話基本資料、柯棋昌申設0000000000行動電話基
      本資料、沈恩川警詢陳述、露天拍賣網頁、沈恩川之臺灣
      銀行網路銀行交易明細表及存摺內頁影本（北檢98偵2320
      4 影卷第1-3 頁、23-25 、36、148-156 頁）。
  (二)按刑法上之故意，分為直接故意（確定故意）與間接故意（
    不確定故意），「行為人對於構成犯罪之事實，明知並有意
    使其發生者」為直接故意；「行為人對於構成犯罪之事實，
    預見其發生而其發生並不違背其本意者」為間接故意；而間
    接故意與有認識的過失之區別，在於二者對構成犯罪之事實
    雖均預見其能發生，但前者對其發生並不違背其本意，後者
    則確信其不發生。且幫助犯之成立，以行為人主觀上認識被
    幫助者正欲從事犯罪或係正在從事犯罪，且該犯罪有既遂之
    可能，而其行為足以幫助他人實現構成要件者，即具有幫助
    故意，並不以行為人確知被幫助者係犯何罪名為必要。衡諸
    現今社會常情，申辦行動電話門號並無限制一定之資格，手
    續極為方便容易且迅速，苟有使用行動電話門號之正當用途
    ，自以使用其本人或可信賴之親友申請之行動電話門號，最
    為便利安全，且可避免門號名義人反悔，將電話門號辦理停
    話，造成使用上之困擾與不便。若非意圖以他人電話門號從
    事不法用途，並藉以逃避查緝，自無須收受他人電話門號之
    理。是依一般人通常之知識、經驗，均應知任意提供自己申
    設之行動電話門號予無信賴關係之他人使用，易致他人藉該
    行動電話門號從事詐騙，或隱匿使用門號者之真實身分，被
    告交付本案行動電話門號時，係年滿32歲之成年人，對此自
    難諉為不知。又近來犯罪集團詐欺取財及恐嚇取財之犯罪類
    型層出不窮，該等犯罪，多數均係利用行動電話門號作為詐
    欺取財或恐嚇取財之工具，並經媒體廣為披載，且依被告所
    稱其係前往應徵工作，然並不知公司名稱、負責人、地點，
    更不知工作內容為何，即應接洽者之要求申辦門號，並接受
    300 元之酬勞，被告辯稱不知顯與常情未符，是以被告縱使
    並不確知所提供之行動電話門號，係遭他人用以為何種犯罪
    行為，亦無法確知取得行動電話門號之人，係以何種方法於
    何時地為詐欺取財之具體內容，惟對於其所提供之上揭行動
    電話門號，將遭人作為詐欺取財犯行之用應有認識，且可預
    見其發生，竟仍將行動電話門號任意提供他人使用，足認被
    告確有幫助犯罪之不確定故意至明。
  (三)綜上所述，被告對於其所提供之上開行動電話門號將被用來
    作為詐欺取財犯罪之工具已有預見並認識，嗣詐欺集團成員
    果利用該門號據以詐欺取財，被告所參與者，復係詐欺取財
    犯罪構成要件以外之行為，此外又查無任何證據足資證明被
    告與該詐欺集團之成員間有何詐欺取財之犯意聯絡，足認被
    告應僅止於幫助之階段，其空言否認幫助詐欺取財犯行，顯
    係事後卸責之詞，不足採信。被告幫助詐欺取財犯行，事證
    明確，犯行堪以認定。
三、核被告所為，係犯刑法第30條第1 項前段、刑法第339 條第
    1 項之幫助詐欺取財罪。又被告以幫助他人詐欺取財之意思
    ，參與犯罪構成要件以外之行為，為幫助犯，應依刑法第30
    條第2 項之規定，按正犯之刑減輕之。被告以交付上開門號
    之單一幫助行為，幫助詐欺集團成員詐欺被害人甲○○等人
    ，乃一行為觸犯數罪名，為想像競合犯，應依刑法第55條之
    規定，從一重幫助詐欺取財罪處斷。被害人丑○○、乙○○
    、辛○○、壬○○、子○○、丁○○、丙○○、卯○○、庚○○、戊○○、癸○○、己○○、李鴻翔及沈恩川被詐欺部
    分之犯罪事實雖未經公訴人起訴，惟此部分與起訴部分有裁
    判上一罪關係，本院自得併予審理。
四、被告犯罪事證既明，原審予以論罪科刑，固非無見。惟原審
    對於被害人丑○○等人被詐欺部分之犯罪事實未及併予審理
    ，尚有未洽，檢察官據以提起上訴，為有理由，自應由本院
    將原審判決撤銷予以改判。爰審酌被告貪圖小利出租行動電
    話門號，致取得該門號使用之人利用此門號，得以順利向被
    害人詐取財物，且使犯罪難以查緝，等同助長犯罪，對於社
    會治安及財產權之危害不輕，惟念及其雖有幫助他人犯罪，
    然並無證據足以證明能獲取龐大不法所得，兼衡被害人受騙
    金額及被告之素行、智識程度、家庭經濟狀況、犯後猶矯飾
    犯罪，態度非佳等一切情狀，量處如主文所示之刑，並諭知
    易科罰金之折算標準。
五、退併辦部分
  (一)臺灣臺北、臺南地方法院檢察署檢察官移送併辦意旨書均載
    被告辰○○係將申辦之行動電話0000000000號等6 個門號之
    SIM 卡，以1800元之代價出售予詐欺集團成員等語。
  (二)按犯罪事實應依證據認定之，無證據不得認定犯罪事實；不
    能證明被告犯罪者，應諭知無罪之判決，刑事訴訟法第154
    條第2 項、第301 條第1 項分別定有明文。次按刑事訴訟法
    第161 條已於91年2 月8 日修正公布，其第1 項規定：檢察
    官就被告犯罪事實，應負舉證責任，並指出證明之方法。因
    此，檢察官對於起訴之犯罪事實，應負提出證據及說服之實
    質舉證責任。倘其所提出之證據，不足為被告有罪之積極證
    明，或其指出證明之方法，無從說服法院以形成被告有罪之
    心證，基於無罪推定之原則，自應為被告無罪判決之諭知（
    參照最高法院92年台上字第128 號判例意旨）。且刑法上之
    幫助犯，以正犯已經犯罪為構成要件，故幫助犯無獨立性，
    如無他人犯罪行為之存在，幫助犯即無由成立，有最高法院
    60年臺上字第2159號判例可資參照，此即所謂共犯之從屬性
    。因此，幫助犯並非其幫助行為一經完成，即成立犯罪，必
    其幫助行為或其影響力持續至正犯實施犯罪始行成立。
  (三)查被害人李鴻翔、沈恩川（北檢併辦部分）、丑○○（南檢
    併辦部分）遭詐騙之事實中，均只涉及被告申辦之00000000
    00門號，已如前述，而不及其他門號。且被告雖於警詢中陳
    稱尚有交付另5 支門號，惟上開併辦意旨書中並未載明另5
    支門號之號碼，且所檢附之卷證中亦無有被害人因被告所申
    辦之另5 支門號而受騙之證據（依被告於南檢提出之證據，
    有0000000000號門號，遭用於違規廣告，然與詐欺無關），
    姑不論被告所申辦另5 支門號是否與0000000000號同時辦理
    ，且1 次交付，既無證據足以證明被告所申辦之另5 支門號
    已遭第三人利用從事犯罪行為。從而，被告雖自承有將另5
    支門號交付之事實，然此部分既無正犯之犯罪行為，被告自
    無成立幫助詐欺取財罪之餘地。是以此部分無從併辦審理，
    應予退併，附此敘明。
據上論斷，應依刑事訴訟法第455 條之1 第1 項、第3 項、第36
9 條第1 項前段、第364 條、第299 條第1 項前段，刑法第30條
第1 項前段、第2 項、第339 條第1 項、第41條第1 項前段、第
55條，刑法施行法第1 條之1 ，判決如主文。
本案經檢察官寅○○到庭執行職務。
中    華    民    國    99    年    7     月    14    日
                  刑事第四庭  審判長法  官  洪碩垣
                                    法  官  張  震
                                    法  官  施介元
以上正本證明與原本無異。
不得上訴。
中    華    民    國    99    年    7     月    14    日
                                    書記官  葉玉芬
附錄本判決論罪科刑法條
中華民國刑法第339條
意圖為自己或第三人不法之所有，以詐術使人將本人或第三人之
物交付者，處 5 年以下有期徒刑、拘役或科或併科 1 千元以下
罰金。
以前項方法得財產上不法之利益或使第三人得之者，亦同。
前二項之未遂犯罰之。
附表一
┌──┬───┬──────┬──────┬───────┬────┬────┐
│編號│被害人│上網時間    │匯款時間    │匯款地點      │匯款金額│併辦地檢│
├──┼───┼──────┼──────┼───────┼────┼────┤
│ 1  │乙○○│98年6 月11日│98年6 月11日│雲林縣斗南鎮之│4600元  │桃園地檢│
│    │      │某時        │下午5 時10分│彰化銀行自動櫃│        │        │
│    │      │            │許          │員機          │        │        │
├──┼───┼──────┼──────┼───────┼────┤        │
│ 2  │辛○○│98年6 月13日│98年6 月14日│臺北縣中和市中│1500元  │        │
│    │      │晚上10時許  │上午9 時許  │興街113號自動 │        │        │
│    │      │            │            │櫃員機        │        │        │
├──┼───┼──────┼──────┼───────┼────┤        │
│ 3  │壬○○│98年6 月14日│98年6 月15日│彰化縣員林鎮大│2200元  │        │
│    │      │晚上7 時32分│下午2 時44分│同路之慶豐銀行│        │        │
│    │      │許          │許          │自動櫃員機    │        │        │
├──┼───┼──────┼──────┼───────┼────┤        │
│ 4  │子○○│98年6 月15日│98年6 月15日│網路匯款      │5400元  │        │
│    │      │1 時許      │下午1 時32分│              │        │        │
│    │      │            │許          │              │        │        │
├──┼───┼──────┼──────┼───────┼────┤        │
│ 5  │丁○○│98年6 月15日│98年6 月15日│臺北市○○○路│2400元  │        │
│    │      │上午11時31分│中午12時41分│155巷之台新銀 │        │        │
│    │      │許          │許          │行自動櫃員機  │        │        │
├──┼───┼──────┼──────┼───────┼────┤        │
│ 6  │丙○○│98年6 月13  │98年6 月14日│網路銀行匯款  │1500元  │        │
│    │      │日晚上6時許 │某時        │              │        │        │
│    │      │            │            │              │        │        │
├──┼───┼──────┼──────┼───────┼────┤        │
│ 7  │卯○○│98年6 月14日│98年6 月14日│中國信託銀行自│5100元  │        │
│    │      │上午5 時許  │上午7 時33分│動櫃員機      │        │        │
│    │      │            │許          │              │        │        │
├──┼───┼──────┼──────┼───────┼────┤        │
│ 8  │庚○○│98年6 月14日│98年6 月15日│郵局自動櫃員機│1500元  │        │
│    │      │晚上11時45分│上午11時52分│              │        │        │
│    │      │許          │許          │              │        │        │
├──┼───┼──────┼──────┼───────┼────┤        │
│ 9  │戊○○│98年6 月15日│98年6 月15日│臺北縣樹林市三│2000元  │        │
│    │      │某時        │下午1 時16分│俊街114號     │        │        │
│    │      │            │許          │              │        │        │
├──┼───┼──────┼──────┼───────┼────┤        │
│ 5  │癸○○│98年6 月17日│98年6 月18日│臺北縣中和市興│1500元  │        │
│    │      │晚上7時許   │凌晨1 時許  │南路1段164號之│        │        │
│    │      │            │            │自動櫃員機    │        │        │
├──┼───┼──────┼──────┼───────┼────┼────┤
│ 10 │丑○○│98年6 月12日│98年6 月13日│臺南縣新市鄉仁│1400元  │臺南地檢│
│    │      │晚上8 時35分│上午11時52分│愛街296 號7-11│        │        │
│    │      │許          │許          │便利商店內櫃員│        │        │
│    │      │            │            │機            │        │        │
└──┴───┴──────┴──────┴───────┴────┴────┘
附表二：（北檢併案部分）
┌──┬───┬──────┬──────┬───────┬────┐
│編號│姓名  │上網時間    │匯款時間    │匯款地點      │匯款金額│
│    │      │            │            │              │        │
│    │      │            │            │              │        │
├──┼───┼──────┼──────┼───────┼────┤
│ 1  │李鴻翔│98年7 月13日│98年7 月14日│國泰世華商業銀│5000元  │
│    │      │下午3 時許  │下午2 時許  │行景美分行（臺│        │
│    │      │            │            │北市文山區木柵│        │
│    │      │            │            │路2 段94號）  │        │
├──┼───┼──────┼──────┼───────┼────┤
│ 2  │沈恩川│98年6 月29日│同上        │臺北市大安區新│1100元  │
│    │      │上午8 時許  │            │生南路2 段26號│        │
│    │      │            │            │1 樓（自臺灣銀│        │
│    │      │            │            │行網路銀行）  │        │
└──┴───┴──────┴──────┴───────┴────┘

司法院資訊處製作；財團法人民間司法改革基金會備份。
